【裁判字號】    89,上訴,2224
【裁判日期】    890524
【裁判案由】    偽造文書等
【裁判全文】
臺灣高等法院刑事判決                          八十九年度上訴字第二二二四號
    上  訴  人
    即 自訴 人  乙○○
    被      告  甲○○本名黃.
右上訴人因被告偽造文書等案件，不服臺灣板橋地方法院八十九年度自字第一一一號
，中華民國八十九年五月二十四日第一審判決，提起上訴，本院判決如左：
    主  文
上訴駁回。
    理  由
一、自訴意旨略以：被告甲○○（本名黃媛芬）與自訴人乙○○原為「北城證券股份
    有限公司」同事，於民國（下同）八十六年五月間，被告竟冒用「郭景富」、「
    朱國民」、「熊永平」三人名義，兼以其本人名義參加自訴人所召集，自八十六
    年六月份起至八十九年四月十五日止，每會新台幣（下同）一萬元，每月十五日
    下午二時許，在台北縣永和市○○街十巷五弄三十六號一樓處開標之互助會各一
    會；嗣於八十六年十月十五日、八十七年三月十五日、同年七月十五日及同年九
    月十五日，分別以一千五百元、二千一百元、一千八百元及一千八百元之標息得
    標，經自訴人先後各交付二十七萬九千五百元、二十七萬一千七百元、二十七萬
    六千元及二十八萬五千八百元之得標金，被告並於八十六年十月十八日就第一次
    得標金、於八十七年七月二十一日就第二、三次得標金、於八十七年十月一日就
    第四次得標金，按其未到期之會數簽發其本人名義，面額分別為二萬元、一萬元
    及一萬元之本票為清償給付死會會款之擔保，俾於其後每月繳款時返還。詎被告
    自八十八年元月份起即拒繳會款，所餘六十四萬元之本票均未兌現，且避不見面
    ，迭經催索無著，顯涉有詐欺及偽造文書犯嫌，為此提起自訴云云，並提出互助
    會單、存證信函、退回信封各一紙及本票四十八紙等影本為證。
二、訊據被告甲○○，就其以「郭景富」、「朱國民」、「熊永平」三人及本人名義
    ，參加自訴人乙○○所召集如前述之互助會，暨右開標會、取得會款、簽發本票
    、停付會款之事實固不諱言，然堅決否認有詐欺及偽造文書之犯行，於原審辯稱
    ：伊兼以郭景富等三人名義入會，各會會款均伊繳納，歷次標會亦均以自己名義
    填寫標單，得標後再向自訴人表示本次視為何人標得，所得款項因借予證券公司
    之客戶，嗣遭楊雅筑要求一次付清一百萬元欠款，始無力週轉等語；於本院調查
    及審理中辯稱：會款均由伊在繳納，伊與自訴人是同事，參加自訴人之互助會已
    有好幾年，並非第一次參加，是因伊之客戶倒伊之錢，連累伊無法繳會錢；郭景
    富等三人均為伊之朋友，自訴人知悉該三人是以伊之戶頭參加者，每次標會時，
    均係以伊為營業員之編號即二十八號寫標單，伊並未蓄意詐欺云云。
三、按犯罪事實應依證據認定之，無證據不得推定其犯罪事實，如不能證明被告犯罪
    者，應諭知無罪之判決，刑事訴訟法第一百五十四條、第三百零一條第一項分別
    定有明文。所謂認定犯罪事實之證據，係指足以認定被告確有犯罪行為之積極證
    據而言，苟未能發現相當證據，或證據不足為不利於被告事實之認定時，即應為
    有利於被告之認定，更不必有何有利之證據，亦不能以推測或擬制之方法，以為
    裁判基礎（最高法院二十九年上字第三一○五號、四十年台上字第八六號、五十
    六年度台上字第八○七號判例意旨參照）。
四、本院查：
（一）按八十八年四月二十一日修正之民法債編施行法，就民法第二編第十九節之一
      固增訂關於合會（即第七百零九條之一至第七百零九條之九）部分，但並無溯
      及既往之特別規定，是依同施行法第一條後段之規定，本件自不適用增訂之前
      開新規定。是系爭互助會之會首與會員間及會員相互間之權利義務，仍應依民
      間原有習慣定之，合先敘明。
（二）本件被告對於其以「郭景富」、「朱國民」、「熊永平」及其本人之名義參加
      系爭互助會，合計四會，其先後標得會款後，自八十八年元月份起，即未再繳
      納死會之會款之事實固供認不諱，已如前述；惟自訴人自陳：「被告入會當時
      她就說要參加四會，她說要用本人及哥哥、朋友的名義入會。」、「會錢都是
      找被告拿，從來沒跟郭景富、朱國民、熊永平三人接觸拿會錢，這四會都是由
      被告本人標的。」、「那三個人從頭都沒來公司標會。被告每次標會都寫她的
      編號二十八號，沒有寫人名，得標之後有其他會員還在場時，被告就告訴我今
      天是用誰的名義得標。」、「被告四會都是繳會頭錢入會的，被告入會時我並
      不知她的財務狀況，她當時有正常上班。」、「被告八十八年元月份之前都有
      正常繳款。」、「（被告用朱、郭、熊三人名義入會是如何跟妳講的？）她只
      是說她要以哥哥、朋友名義入會而己。」、「（妳有沒有被被告欺騙說是那三
      個名義人要來標會？）我知道那三個人都是被告出名，一開始被告就說三人不
      會到公司來標會」、「（妳說黃女每次標會標單都是寫幾號？）她寫二十八號
      ，是她公司的營業員編號，其他的營業員也是有寫她在公司營業員的代號」云
      云（見原審法院八十九年四月二十四日及同年五月十日訊問筆錄），足見郭景
      富、朱國民、熊永平三會乃被告借名參加，該三會會款均為被告繳納，其四度
      標會均係以其所任證券營業員代號即「二十八號」為之，於會單上未擅填「郭
      景富」、「朱國民」、「熊永平」三人之姓名，或依習慣表示為該三人願出標
      息用意證明之會單上、、之編號，即未以他人之名義製作、行使偽造之
      私文書或準私文書。
（三）又被告原有之座落台北縣永和市○○路三五三號八樓附五房屋所有權全部，及
      所有坐落同市○○段四十七地號土地一萬二千三百三十七分之三十四之應有部
      分，於八十七年十一月十九日始出售予其兄黃琮翔；而其設在台北國際商業銀
      行永和分行第六○四○─一號支票存款帳戶，自八十八年二月八日起開始退票
      ，於八十八年四月三十日被公告拒絕往來等情，此有土地、建物登記謄本及台
      北市票據交換所八十九年四月十二日北票字第二七三七號函檢附之存款不足
      退票明細表在卷（原審卷第四十三頁至第七十頁、第七十二頁、第七十三頁）
      可稽，自訴人復自陳：「被告四會都是繳會頭錢入會的，被告入會時我並不知
      她的財務狀況，她當時有正常上班。」、「被告八十八年元月份之前都有正常
      繳款。」云云，足徵被告在八十七年十一月以前有正當工作收入及相當之財產
      甚明。
（四）按刑法並無類以刑法第二百十四條設有使私人或從事業務者登載不實之規定，
      其單純以他人之名義入會，自不為罪。又被告於標會時，其四度標會係以所任
      證券營業員代號為之，於會單上未擅填郭景富、朱國民、熊永平三人之姓名或
      依習慣表示為該三人願出標息用意證明之會單上編號，即未以他人之名
      義製作、行使偽造之私文書或準私文書，自無成立刑法偽造文書罪可言。再者
      刑法第三百三十九條第一項詐欺罪，以意圖為自己不法之所有，施用詐術使人
      陷於錯誤，而為財產上處分，或利用他人之錯誤而使為財物之交付為要件（最
      高法院二十四年上字第四五一五號、四十六年臺上字第二六○號判例意旨參照
      ）。茲被告就其本人名義及所借用之郭景富、朱國民、熊永平等四會，既係自
      行繳納會頭錢及倒會前之歷次會款，未曾冒用他人名義標取，其就自己名義及
      實質上為其本人參加之另三會，其得標，即係為其權利之正當行使，於客觀上
      非屬詐術之施用；而被告於八十七年十一月前有正當工作收入及相當財產之資
      力，此後倒會而未再續繳死會會款，如未能有積極證據足以證明其於參加互助
      會或於標會時主觀即存有屆期不繳死會會款之意思，尚難以刑法詐欺之罪責相
      繩。況其標會時，果有不法所有之意圖，焉會按未到期之會份及會款額數簽發
      本票為繳納死會會款之擔保，再分別繳納十四次、九次、五次及三次不等之會
      款？再者，自訴人就正常繳款之活會會員，本無從拒絕其標會，所交予被告之
得標金，乃向其他會員收轉渠等於契約上應繳款項，於被告倒會時應負責墊繳
      該四份會款之類似保證人地位，則該保證人之地位，於召會時自始成立，僅於
      會員倒會時確定，非於被告標會時為自己財產之處分，參照自訴人所供：「（
      為何同意被告入會？）因我跟被告同事六、七年，而且她人不錯，是基於同僚
      關係才讓她入會，．．．。」、「（那三名人頭入會，被告是否有騙妳，妳才
      讓那三名人頭入會？）她都按時繳錢，我認為沒有被騙。」、「（妳有沒有被
      被告欺騙說是那三個名義人要來標會？）我知道那三個人都是被告出名，一開
      始被告就說三人不會到公司來標會，我們跟的會有很多人都是有借用別人名義
      跟會，我不會去查證到底是誰真正跟會，只要她按時繳錢，我不會在乎誰要跟
      會，會錢都是針對邀來入會的人收錢，要入會並沒有特別限制。」、「（妳們
      同事除了自己名義外，還有找其他親友名義入會，標會是由誰來標？）都是該
      名同事來標，被告找這三個人頭來入會，並不是唯一的情形，別人也都是如此
      。」、「（妳認為被告本人用她自己及那三個人頭名義入會，以及標會，妳認
      為有被騙嗎？）沒有。」（見原審法院八十九年四月二十四日訊問筆錄），益
      證自訴人就被告以自己及郭景富、朱國民、熊永平三人名義入會暨其歷次標會
      均未陷於錯誤，是被告更無成立刑法詐欺罪之餘地。
五、綜上所述，本件被告以其本人及以「郭景富」等另三人之名義參加自訴人為會首
    之互助會，於標取會款，並於繳納部分死會會款後，未再續繳，此乃民事債務不
    履行之問題，自訴人就被告所為之指控，核與刑法偽造文書及詐欺罪之構成要件
    尚不相符，此外復查無其他能認被告有各該犯行之積極證據，揆諸前開說明，其
    被訴偽造文書、詐欺即屬不能證明其犯罪，應為無罪之諭知。原審以被告之犯行
    不能證明而為無罪之諭知，經核並無不合。本件自訴人之上訴意旨，仍執陳詞，
    指摘原判決不當，難認為有理由，應予駁回。
據上論斷，應依刑事訴訟法第三百六十八條判決如主文。
中      華      民      國    八十九    年      七      月    三十一    日
                              臺灣高等法院刑事第十六庭
                                  審判長法  官  許  增  男
                                        法  官  蔡  彩  貞
                                        法  官  林  陳  松
右正本證明與原本無異。
如不服本判決應於收受送達後十日內向本院提出上訴書狀，其未敘述上訴之理由者並
得於提起上訴後十日內向本院補提理由書（均須按他造當事人之人數附繕本）。
                                        書記官  高  柑  柏
中      華      民      國    八十九    年      八      月      二      日


司法院資訊處製作；財團法人民間司法改革基金會備份。
